【裁判字號】    97,簡上,226
【裁判日期】    980520
【裁判案由】    確認本票債權不存在
【裁判全文】
臺灣臺北地方法院民事判決             97年度簡上字第226號
上  訴  人  丙○○
訴訟代理人  賴玉梅律師
            周福珊律師
            王嘉斌律師
被  上訴人  乙○○
上列當事人間請求確認本票債權不存在事件，上訴人對於民國97
年2月25日本院臺北簡易庭96年度北簡字第51958號第一審判決提
起上訴，本院判決如下：
    主  文
上訴駁回。
第二審訴訟費用由上訴人負擔。
    事實及理由
一、被上訴人起訴主張：
  (一)上訴人執有以伊名義於民國94年10月14日所簽發、票面金額
    新臺幣（下同）224萬元，到期日為95年4月13日之本票（下
    稱系爭本票），經本院以96年票字第70558號裁定准予強制
    執行，惟系爭本票並非伊所簽發。查伊於95年9月間，因與
    配偶甲○○發生爭吵而匆忙離家，待次日返家欲帶走私人物
    品時，發現置放於保管箱內之財物、印鑑、桃園市○○段埔
    子小段0000-0000號地號土地所有權狀及該土地上0000-0000
    建號即門牌號碼桃園市○○○街24號建物所有權狀遭竊，甲
    ○○始承認有盜取上開印鑑及房地權狀，持向上訴人借款且
    設定抵押權，並拒絕返還上開印鑑、權狀暨塗銷抵押權設定
    。嗣伊向地政事務所報失上開權狀並申請補發時，權狀上已
    註記上訴人為抵押權人，伊遂於同年10 月間對甲○○提出
    竊盜、偽造文書等告訴，先後經臺灣板橋地方法院96年度訴
    字第1351號、臺灣高等法院96年度上訴字第4691號、最高法
    院97年度臺非字第256號刑事判決有罪確定，足證系爭本票
    確遭盜簽。
  (二)又系爭本票上之印文雖與伊請領之印鑑證明相同，然印鑑證
    明僅係涉及抵押權設定，與系爭本票之簽發並不相同，尚不
    得以有印鑑證明即認甲○○及其女兒有權以伊名義簽發系爭
    本票。是爭本票上之「乙○○」簽名、印文及借據上之指印
    等，既為甲○○與其前配偶所生之女李怡臻冒用伊之名義盜
    蓋、偽簽，而屬偽造，則上訴人就系爭本票之債權應不存在
    。為此爰提起本訴並聲明：確認上訴人持有以被上訴人名義
    於94年10月14日簽發，到期日為95年4月13日，面額為224萬
    元之本票債權不存在。
二、上訴人辯稱：
  (一)94年10月間，甲○○經伊友人陳建興介紹，欲向伊借調資金
    週轉，因伊與甲○○相識不深，遂要求本件借款須由有資力
    之人出具借據、本票，並提供擔保品，伊始願貸予款項。嗣
    甲○○於94年10月14日偕同李怡臻，與伊相約於臺北縣三峽
    鎮○○路220號沈明道代書事務所，當場簽立系爭94年10 月
    14日簽發，到期日95年4月13日，票面金額224萬元本票及借
    據向伊借款，並提出系爭房地所有權狀、被上訴人乙○○之
    印鑑、印鑑證明、身分證件，於抵押權設立登記申請書等相
    關文件上用印，交由沈明道代書就上開房地辦理本金最高限
    額224萬元抵押權設立登記予伊，伊即於同日指示訴外人林
    秀美依約將本件借款200萬元匯入甲○○指定之銀行帳戶。
  (二)實務上借款人於設定抵押權時都會一併簽發本票以擔保清償
    ，查本件甲○○於94年10月14日持往沈明道代書事務所供設
    定抵押權使用之印鑑證明，乃被上訴人於本件借款前3日親
    自向臺北縣新店戶政事務所辦理印鑑證明登記所核發，因印
    鑑證明登記必須本人親自前往辦理，可證被上訴人就甲○○
    因公司欠資金而向伊借款週轉之事，知之甚詳，並配合甲○
    ○至戶政事務所辦理印鑑證明，以供其向伊辦理抵押借款之
    用，嗣後甲○○遂持被上訴人申請之印鑑證明並持印鑑章向
    伊借款，且該印鑑章蓋用於系爭本票及借據上，依被上訴人
    授權甲○○對外調度資金週轉之授權內容而言，簽發本票及
    借據自在授權範圍內，被上訴人顯應負本件票據責任，且其
    親自申請印鑑證明並將印鑑章交付予甲○○使用，自係以自
    己之行為授權他人為自己之代理人，故被上訴人應負授權責
    任，就系爭票款負責。
三、原審為被上訴人勝訴之判決，上訴人提起上訴，並聲明：(一)
    原判決廢棄。(二)被上訴人在第一審之訴駁回。被上訴人則聲
    明：上訴駁回。
四、得心證之理由
    查系爭本票係被上訴人之配偶甲○○與其女李怡臻，於94年
    10月14日，持被上訴人所有系爭房地所有權狀、印章及印鑑
    證明，共同至臺北縣三峽鎮○○路220號沈明道代書事務所
    ，以系爭房地辦理抵押借款200萬元時，由李怡臻當場簽發
    以為擔保等情，業據證人甲○○於原審證述明確，並為兩造
    所不爭執，堪信為真實。至上訴人主張系爭本票係被上訴人
    授權甲○○簽發以為系爭借款之擔保，被上訴人應負授權人
    責任給付票款云云，則為被上訴人所否認，故本件爭點為：
    系爭本票是否為被上訴人授權訴外人甲○○簽發？經查：
  (一)按當事人主張有利於己之事實者，就其事實有舉證之責任，
    民事訴訟法第277條前段定有明文。上訴人主張系爭本票係
    被上訴人授權甲○○簽發作為向被上訴人借款之擔保乙節，
    既為被上訴人否認，上訴人自應就被上訴人有授權簽發系爭
    票據之事實，負舉證證明責任。
  (二)上訴人雖主張實務上設定抵押貸款時都會簽發本票，既然被
    上訴人同意提供土地設定抵押權與上訴人，自然亦一併同意
    授權甲○○簽發本票作為清償借款之擔保云云。然按社會上
    交易等習慣，印鑑證明通常是用以證明並確保交易當事人之
    『同一性』，是使用印鑑證明之場所最常見乃是不動產物權
    之移轉設定場合，而開立本票乃以發票人簽名為要件，縱認
    是以蓋章代替簽名，亦僅須當事人之任何一印章即足，無庸
    以印鑑證明書上之印章（文）為必要，此與支票因付款人乃
    銀行或銀錢業者，必須與存於於銀行或銀錢業者之「印鑑章
    」相符，銀行或銀錢業者始能付款情事絕然不同。是尚難徒
    以被上訴人同意甲○○以系爭印鑑證明之印鑑為上訴人就系
    爭房地設定抵押貸款，即論被上訴人有授權甲○○蓋用系爭
    印鑑章簽發本票，或授權甲○○之女李怡臻「假冒」被上訴
    人於系爭本票上簽名等情。況系爭本票發票人欄除蓋有系爭
    印鑑章外，並有被上訴人之簽名等情，為兩造所不爭執，上
    訴人抗辯系爭本票上有原告印鑑證明之印文，即足證明被上
    訴人有授權甲○○簽發系爭本票云云，實係置本件被上訴人
    形式上之簽名不顧，其推論及邏輯上本有跳躍之嫌。再本件
    被上訴人於95年10月間對甲○○盜用保管箱內財產等情提出
    竊盜、偽造文書等告訴，而於該案第一審審理期間甲○○亦
    已坦承竊取上開財物及偽造文書等犯行之事實，有臺灣板橋
    地方法院96年度訴字第1351號判決書及影印卷可稽，益證被
    上訴人主張系爭本票上之印文雖與原告之印鑑證明相同，然
    被上訴人從未授權甲○○簽發系爭本票交被告乙節，核屬有
    據。從而，上訴人既無法舉證證明被上訴人確實有授權甲○
    ○或李怡臻簽發系爭本發之事實，其主張被上訴人應就系爭
    本票負授權人之責，即無理由。
  (三)按在票據上簽名者，依票上所載文義負責，票據法第5條第1
    項定有明文。惟票據之偽造，被偽造者，因非其在票據上簽
    名為發票行為，自不負發票人之責任，此項絕對的抗辯事由
    ，得以對抗一切執票人（最高法院51年臺上字第309號判例
    意旨可資參照）。又票據債務人應依票據文義負責者，以該
    債務人在票據上簽名或蓋章為前提，否則，該債務人縱另與
    票據債權人立約願負責清償票款，亦係民法上之另一關係，
    要不能據以命立約人依票據法規定清償票款（最高法院65年
    臺上字第2030號判例意旨亦可資參照）。本件上訴人既無法
    證明系爭本票為被上訴人本人或授權他人簽發，則被上訴人
    主張其非發票人無庸負發票人責任，請求確認上訴人對其就
    系爭本票及利息之債權不存在，即屬有據。
五、綜上所述，被上訴人訴請確認上訴人持有以被上訴人名義為
    發票人、發票日為94年10月14日，到期日95年4月13日，面
    額為224萬元之系爭本票債權不存在，為有理由，應予准許
    。原審為上訴人敗訴之判決，並無不合，上訴意旨指摘原判
    決不當，求予廢棄改判，為無理由，應予駁回。
六、據上論結，本件上訴為無理由，依民事訴訟法第436條之1第
    3 項、第449條第1項、第78條，判決如主文。
中    華    民    國    98    年    5     月    20    日
                 民事第五庭  審判長 法  官  薛中興
                                    法  官  吳佳薇
                                    法  官  莊書雯
以上正本係照原本作成。
本判決不得上訴。
中    華    民    國    98    年    5     月    20    日
                                    書記官  謝梅琴


司法院資訊處製作；財團法人民間司法改革基金會備份。
